【裁判字號】    97,易,1924
【裁判日期】    970709
【裁判案由】    妨害名譽
【裁判全文】
臺灣臺中地方法院刑事判決              97年度易字第1924號
公  訴  人  臺灣臺中地方法院檢察署檢察官
被      告  甲○○
訴訟代理人  林文成律師
上列被告因妨害名譽案件，經檢察官提起公訴（96年度偵字第11
839號），本院判決如下：
    主    文
甲○○公然侮辱人，處拘役肆拾日，如易科罰金，以新臺幣壹仟
元折算壹日，減為拘役貳拾日，如易科罰金，以新臺幣壹仟元折
算壹日。
    犯罪事實
一、甲○○於民國96年1月22日15時50分許，在臺灣臺中地方法
    院刑事第四法庭外走廊附近之不特定多數人得以共見共聞之
    處所，等待95年度自字第93號詐欺等案件（該案自訴人為華
    利信資產管理股份有限公司（下稱華利信公司）、被告為甲○○、洪宜均）開庭時，因與該案自訴人間迭有訟累，心生
    不滿，竟基於公然侮辱之犯意，向上開案件之自訴代理人丙○○律師，以台語辱罵稱：「這種律師胡亂來，民事也要告
    ，刑事也要告，中華民國政府就是被這種律師搞垮了」、「
    你是豎仔」等語，足以貶抑丙○○之名譽。
二、案經丙○○訴由臺中市警察局第一分局報告臺灣臺中地方法
    院檢察署檢察官偵查起訴。
    理    由
一、按被告以外之人於審判外之陳述，雖不符前四條之規定，而
    經當事人於審判程序同意作為證據，法院審酌該言詞陳述或
    書面陳述作成時之情況，認為適當者，亦得為證據。當事人
    、代理人或辯護人於法院調查證據時，知有第159條第1項不
    得為證據之情形，而未於言詞辯論終結前聲明異議者，視為
    有前項之同意，刑事訴訟法第159條之5定有明文。經查，證
    人即告訴人丙○○、證人丁○○、薛梁、洪宜均於警詢或偵
    查中之陳述，對被告甲○○而言，其性質雖均屬傳聞證據，
    然該警詢、偵訊筆錄之內容，均未經當事人於言詞辯論終結
    前對該筆錄內容異議，依前揭規定，擬制同意作為證據，本
    院審酌上開筆錄作成時，並無不當取供之情形，認為以之作
    為本案之證據亦屬適當，是證人丙○○等人於警詢、偵查中
    之陳述，自具有證據能力，合先敘明。
二、訊據被告甲○○固供承：伊於上開時、地欲出庭應訊之事實
    ，然矢口否認有何公然侮辱之犯行，辯稱：伊當時與律師坐
    在第一法庭外面的椅子，結果告訴人丙○○從第四法庭跑過
    去伊等坐的地方，罵伊的律師，還有一位法院的職員丁○○
    陪同過來，伊的律師當時沒有理告訴人，所以伊就跟告訴人
    講說怎麼可以跑來罵伊的律師，有事找伊就好了，但伊沒有
    辱罵他云云，選任辯護人辯稱：上開言詞並非侮辱他人之言
    詞等語，經查：
  (一)上開犯罪事實，迭經證人即告訴人丙○○於警詢時指訴：被
    告於96年1月22日15時50分許，在臺灣臺中地方法院刑事第
    四法庭外、刑事第三庭及第四庭前走廊等候開庭前，遭對方
    不詳人士照相、圍堵，被告並以台語「豎仔」、說「中華民
    國都是被我這種人搞倒」等語辱罵伊等語（見警卷第11、14
    頁）；及於偵訊時指證：當天是伊的當事人華利信公司對甲○○、洪宜均提起偽造文書自訴的案件開庭，時間是96年1
    月22日，開庭前對方有人拿手機對伊照相，並說「原來就是
    你」，且遭人圍堵，伊有請對方律師薛梁，制止對方不理性
    的行為，但薛梁不想理這件事，被告就罵伊「惡質」、「中
    華民國就是被你這種律師弄倒的」等語，伊就請第四法庭的
    法警報警，也打電話請在法院工作的朋友丁○○出來幫伊處
    理等語（見偵查卷第8頁）；又於本院審理中結證稱：伊當
    時是要開華利信公司自訴甲○○及乙○○女兒洪宜均的案子
    ，該案是在第四法庭進行審理。被告是在第一法庭及第四法
    庭間，比較靠近第四法庭這邊辱罵伊，當天被告一直在罵，
    伊是在被告一直辱罵伊的過程中，打電話給丁○○的，而且
    丁○○來了之後，被告還繼續罵伊；伊聽到之後覺得不受尊
    重，且伊只是來執行職務，被告這樣的說法，損害伊執業的
    尊嚴等語綦詳（見本院卷第36頁正反面、40頁反面）。
  (二)雖告訴人對於遭被告辱罵地點，未能明確指出究係位於本院
    第四法庭或第三、四法庭間或第一法庭至第四法庭間某處走
    廊，且對於證人丁○○到場一節，未能明確陳述其發生先後
    順序，惟查，證人丁○○於偵訊時證稱：當日丙○○打伊的
    手機，他說他到法院開庭被當事人叫一些人來堵，於是伊到
    刑事第四法庭外面去，有看到那些人，總共大約6、7個年輕
    人，伊一靠近時，對方就跟伊說，「你要幹嘛」，後來伊就
    陪丙○○在外面法庭站了一下，對方帶頭的人就過來跟伊說
    ：「你怎麼這麼雖小交到這種朋友」，並指責說：「這個律
    師胡亂來，要告民事、也要告刑事，中華民國的政府就是被
    這種人搞垮」，丙○○就問他們究竟要幹嘛，他們又圍過來
    對丙○○說：「你是豎仔，你就不敢怎麼樣」，全程都是用
    台語，後來伊等看到對方的律師，丙○○就走過去說：「同
    行請約束一下你的當事人，不要用這種方式對待律師」，結
    果對方的律師就拿著公事包急急忙忙的跑了，後來伊就請丙○○先進入法庭裡等候。伊有聽到甲○○以台語說「豎仔」
    及「中華民國都是被你搞倒的」等語（見核交字第738號卷
    第8、9頁）；當時在第四法庭外，甲○○先對伊用台語說「
    你怎麼這麼雖小交到這種朋友」，又對著伊及丙○○說「這
    種律師胡亂來，民事也要告、刑事也要告，中華民國的政府
    就是被這種律師搞垮了」，後來甲○○又對著丙○○罵說「
    你是豎仔，你要是有膽就出去外面說」，伊沒有聽到其他恐
    嚇的話，後來丙○○就跟甲○○的律師說「約束一下你的當
    事人，不要對律師這樣」，那位律師就包包收一收離開那裡
    。甲○○污辱丙○○的時候，甲○○的律師有坐在走廊旁邊
    ，一直在看資料，伊不清楚他有無聽到等語（見偵字第1183
    9號卷第27、28頁）。是依證人丁○○所述，其係接獲告訴
    人電話告以遭人圍堵，請其出面，證人丁○○便前往本院第
    四法庭，即見聞有多人在場，其間，被告並以上開言詞辱罵
    告訴人，隨後，告訴人便向被告於該案之選任辯護人反應未
    果。又證人丁○○雖係告訴人之友人，然其偶然接獲告訴人
    電話到場察看，事先對於被告並無何認識或嫌隙，並無故為
    不利被告證詞之必要，且就告訴人另指訴遭恐嚇一節（另經
    檢察官為不起訴處分），證人丁○○於偵查中亦證稱：並未
    聽到其他恐嚇的話等語（見偵查卷第28頁），難認證人丁○○有何誣陷被告或偏頗告訴人之虞。
  (三)承上，證人即本院95年度自字第93號同案被告洪宜均之父乙○○於本院審理中結證稱：「... （問：你如何得知被告與
    告訴人沒有其他接觸？）我是在第四法庭外，我看到告訴人
    帶一個年輕人過去第一法庭，我就跟過去，所以我看的過程
    中，告訴人與被告並沒有其他的接觸。... （問：當天開庭
    ，你與被告是同時來的還是分別進來第四法庭的？）是分別
    來的，是被告先來，我跟我女兒一起來，我來的時候被告已
    經在第四法庭了，我們是直接來第四法庭的。（問：你到法
    庭時，告訴人是否已經到了？）是。（問：從你到法庭到開
    庭前，有無察覺被告離開第四法庭到第一法庭？）被告從頭
    到尾都是在第一法庭與他的律師討論。（問：你到法庭時，
    被告是在第一法庭還是第四法庭？）被告在第一法庭外面。
    （問：你說你看到告訴人與丁○○一起過去找被告時，你就
    跟過去，你距離告訴人與丁○○大概多遠？）不到50公分，
    我都跟在他的旁邊。」（見本院卷第38頁正反面），是依證
    人乙○○所述，其先後陳述被告位於第四法庭及第一法庭，
    未能明確陳述被告當時所在確切位置，顯見被告當時並非固
    定位於一處，且被告上開自訴案件委任之辯護人當時坐於第
    一法庭外，上開自訴案件則訂於本院第四法庭審理，被告為
    能獲悉開庭進度並與律師聯繫，勢必遊走於第一法庭與第四
    法庭外之間，法庭外走廊復無隔間，彼此銜接流通、距離尚
    非甚遠，而告訴人與丁○○當時則行走於本院第四法庭至第
    一法庭外之間，告訴人復指訴被告係一再辱罵伊等情，以當
    時雙方對峙狀態，告訴人雖未能一致精確指訴遭辱罵地點，
    然上開遭辱罵地點仍位於雙方得以接觸的範圍內，並無顯然
    超出範圍之處，尚難僅以該部分之些微出入，推認上開所述
    不具憑信性，再徵諸證人丁○○之證詞，被告指訴遭辱罵地
    點，應係位於本院刑事第四法庭外走廊附近，堪予認定。又
    於證人丁○○接獲告訴人電話到場前，告訴人指訴其已遭對
    方拍照、辱罵，於證人丁○○到場後，證人丁○○復聽聞被
    告辱罵告訴人前揭言語，證人丁○○所證伊到場後見聞告訴
    人遭被告辱罵之情節，核與告訴人指訴情節大致相符，則證
    人丁○○到場前，告訴人是否遭對方拍照、辱罵，即非所問
    ，告訴人所為上開指訴並無何悖離常情或扞格之處。
  (四)證人乙○○雖於本院審理中未證述有聽到被告辱罵告訴人之
    事，然其證稱：開庭當天伊有本院第四法庭開庭，當天伊有
    看到被告及告訴人有接觸、講話，伊看到被告在跟他的律師
    講話，告訴人跟他朋友講話，告訴人帶他的朋友去找被告，
    叫被告要將租約撤銷。伊聽到告訴人跟被告說，要他將租約
    撤銷掉，如果沒有把租約撤銷掉，要把被告告到死，其他的
    伊沒有聽到；被告沒有對告訴人說什麼（見本院卷第37頁正
    、反面）；伊在第四法庭外看到告訴人帶一個年輕人過去第
    一法庭，伊就跟過去，所以伊看的過程中，告訴人與被告並
    沒有其他的接觸。當天伊在第一法庭外聽到告訴人說要告死
    被告到進入第四法庭開庭之時間大概有10幾分鐘，這10幾分
    鐘告訴人一直有與被告在法庭外理論（見本院卷第37頁反面
    ）；伊看到告訴人與丁○○一起過去找被告時，距離他們大
    約不到50公分，伊都跟在他的旁邊（見本院卷第38頁反面）
    等語。是依證人乙○○所證，伊有見聞、聽聞被告與告訴人
    在場接觸、講話、理論，然以證人乙○○距離渠等約50公分
    之距離、雙方理論約10幾分鐘觀之，證人乙○○僅聽聞上開
    告訴人對被告說的話，並有所記憶而證述如上，同一時、地
    ，竟沒有聽聞被告對告訴人說什麼，殊難想像，且證人乙○○之女洪宜均復係上開自訴案件之被告，其所為證言，容有
    偏頗、失衡之虞，尚難為有利被告之認定。
  (五)證人薛梁雖於偵查中證稱：96年1月22日15時55分許，伊有
    在本院第四法庭開庭，伊不清楚開庭之前甲○○與丙○○是
    否有在第四法庭外發生口角，伊來到本院第四法庭報到後，
    伊是坐在第一法庭外的石階上等當事人，甲○○、洪宜均來
    了之後，坐在第一法庭外的左右兩邊凳子上，伊坐了一會兒
    ，丙○○從第四法庭走過來，告訴伊說第四法庭那邊有人對
    他不禮貌，對他照相，意思是要伊去阻止那些人，伊感到很
    莫名其妙，甲○○就站起來對著丙○○說「你有什麼事就針
    對我，不要對我的律師不禮貌」，伊就說有什麼事情在法庭
    上說，不要節外生枝，接著有一位庭務員跟在丙○○後面對
    甲○○及丙○○說「不要在這邊吵」，然後伊就轉身往地檢
    署的方向走，沒有再看他們。當天在法庭外，伊沒有聽到甲○○等人以言語侮辱丙○○或恐嚇丙○○，伊跟丙○○及甲○○等人在一起的時間不到2、3分鐘；伊當時坐在第一法庭
    的石階上跟甲○○的哥哥講話，也有看卷等語（見偵查卷第
    28、29頁），然證人薛梁當時係坐於本院第一法庭外，與被
    告胞兄講話並閱卷，並未坐於第四法庭外或遊走於第一法庭
    至第四法庭外之間，且與被告及告訴人一同接觸的時間不到
    2、3分鐘，是證人薛梁僅位處於第一法庭外而未聽聞有何辱
    罵情事，然此尚難推認至被告於第一法庭外以外之第四法庭
    外走廊附近或其間他處未有發生其事，其證述內容與證人丁○○證述內容，依其各自所見聞之地點，並無衝突之處，尚
    難以證人薛梁所證上情，推認告訴人之指訴或證人丁○○之
    證述不具憑信性，即無從斷為有利被告之認定。
  (六)按刑法上之公然侮辱罪，祇須侮辱行為足使不特定人或多數
    人，得以共見共聞即行成立，不以侮辱時被害人在場聞見為
    要件。（司法院30年院字第2179號解釋參照），故只要在事
    實上有此多數人得共見共聞之狀況，即足認為已達到公然之
    程度。次按，「侮辱」係以使人難堪為目的，以言語、文字
    、圖畫或動作，表示不屑輕蔑或攻擊之意思，足以對於個人
    在社會上所保持之人格及地位，達貶損其評價之程度而言。
    經查，被告以言詞辱罵告訴人「這種律師胡亂來，民事也要
    告，刑事也要告，中華民國政府就是被這種律師搞垮了」、
    「你是豎仔」等語，依社會一般具有健全通念之人所為之認
    知，足以貶損評價及傷及人性尊嚴，屬輕蔑使人難堪之詞，
    且告訴人係執業律師，地點復係發生在其賴以執行業務之法
    院，對其執業尊嚴及聲譽顯非相容而所貶抑，容係侮辱之言
    語殆無疑義。又上開辱罵言詞之地點為本院法庭外之走廊，
    為不特定之多數人例如他案當事人、律師、證人、家屬、法
    院職員等不特定人得以共見共聞之公共場所，亦堪認定。
  (七)第查，司法院大法官會議釋字第509號解釋認為：「言論自
    由為人民之基本權利，憲法第11條有明文保障，國家應給予
    最大限度之維護，俾其實現自我、溝通意見、追求真理及監
    督各種政治或社會活動之功能得以發揮。惟為兼顧對個人名
    譽、隱私及公共利益之保護，法律尚非不得對言論自由依其
    傳播方式為合理之限制。」，故而刑法設有妨害名譽罪章保
    護被害人之名譽，惟亦定有阻卻違法之規定，藉以調和公益
    與被害人之權利，近年實務並採所謂之真實惡意原則以為判
    斷，亦即在考量受評論者之身分、地位、與公益相關程度、
    所評論內容之真偽或依據，評論者之用意等情，以在面臨上
    開權利衝突時求得最大之利益，然其所保障者，仍以善意且
    適當之言論為限。茲查，上開辱罵言詞之內容觀之，並未具
    體地敘述被告與告訴人間爭議之事實經過，而僅是其主觀、
    情緒性的評價，並不帶有公益色彩；又前揭言詞既無具體事
    實之描述，即無所謂事實真偽之問題，而與真實惡意原則適
    用之基礎不同，且亦無從使聽聞該言詞內容之不特定多數人
    得以藉由事實之描述，各自形成主觀之價值判斷，自仍足以
    貶抑告訴人人格及名譽；況該言詞之內容，縱屬意見之發表
    ，然以公然侮辱之方式為之，亦無阻卻違法之可言。
  (八)此外，並有本院95年度自字第93號詐欺案件準備程序筆錄、
    勘驗筆錄及被告與告訴人、華利信公司間涉訟案件明細附卷
    可稽。綜上所述，被告暨選任辯護人前揭所辯，均不足採。
    本件事證明確，被告犯行堪以認定，應予以依法論科。
三、按公然侮辱乃指對被害人抽象的予以謾罵，使人難堪之行為
    ，而誹謗除有散佈於眾之意圖外，尚須指摘或傳述足以毀損
    他人名譽之具體事實為必要。本件被告如犯罪事實欄所指之
    犯行，僅係抽象地謾罵，並未具體指摘其情節，仍應屬公然
    侮辱範疇。故核被告所為，係犯刑法第309條第1項之公然侮
    辱罪。爰審酌被告業與告訴人受任之當事人循法律途徑到法
    院謀求解決雙方爭議，本應理性、坦然以對，竟未思審慎尋
    求適切方式表達己見，貿然以前揭言詞辱罵告訴人，於事無
    補，復因而貶損告訴人之人格及聲譽，已對告訴人造成相當
    之損害，且於法院內公然為之，藐視法紀蕩然，惟念及被告
    容因多起訟累已久，一時情緒不滿致生此言，未再衍生其他
    衝突，然其於犯罪後，否認犯行，態度欠佳，迄未與告訴人
    達成和解，取得諒解等一切情狀，量處如主文所示之刑，並
    諭知易科罰金之折算標準，以示懲儆。又查本件被告之犯罪
    時間在96年4月24日以前，查無中華民國96年罪犯減刑條例
    第3條所列不予減刑之情形，合於同條例第2條第1項第3款減
    刑條件，應依同條例第7條之規定，減其宣告刑2分之1如主
    文所示，並諭知易科罰金之折算標準。
據上論斷，應依刑事訴訟法第284條之1、第299條第1項前段，刑
法第309條第1項、第41條第1項前段，刑法施行法第1條之1，中
華民國96年罪犯減刑條例第2條第1項第3款、第7條、第9條，判
決如主文。
本案經檢察官戊○○到庭執行職務
中    華    民    國    97    年    7     月    9     日
                  臺灣臺中地方法院刑事第五庭
                      法  官  吳崇道
上正本證明與原本無異。
如不服本判決，應於收受送達後10日內向本院提出上訴書狀（應
敘述具體理由並附繕本）。
上訴書狀如未敘述理由，應於上訴期間屆滿後20日內補提理由書
於本院。
                      書記官  黃舜民
中    華    民    國    97    年    7     月    9     日
附錄論罪科刑法條
刑法第309條
公然侮辱人者，處拘役或3百元以下罰金。
以強暴犯前項之罪者，處1年以下有期徒刑、拘役或5百元以下罰
金。


司法院資訊處製作；財團法人民間司法改革基金會備份。
